【裁判字號】    96,訴,1067
【裁判日期】    970827
【裁判案由】    分割共有物
【裁判全文】
臺灣彰化地方法院民事判決  96年度訴字第1067號
原      告  甲○○
被      告  乙○○
上列當事人間請求分割共有物事件，本院於民國97年8 月13日言
詞辯論終結，判決如下：
    主      文
兩造共有坐落彰化縣芬園鄉○○○段四八四地號、地目旱、面積
二四０八平方公尺之土地，應分割為如附圖甲即彰化縣彰化地政
事務所民國九十七年四月二十九日土地複丈成果圖所示，編號A
部分、面積一二０四平方公尺之土地，分歸原告取得；編號B 部
分、面積一二０四平方公尺之土地，分歸被告取得。
訴訟費用由兩造按附表所示之金額負擔。
    事實及理由
一、原告主張：
  (一)坐落彰化縣芬園鄉○○○段484 地號、地目旱、面積2,408
    平方公尺之土地（下稱系爭土地），為兩造所共有，兩造應
    有部分比例詳如附表所示。
  (二)又系爭土地並無因物之使用目的不能分割之情事，或契約訂
    有不分割之期限，且就分割方案無法達成協議，爰依法請求
    判決分割系爭土地，其分割方法，請求依附圖甲即彰化縣彰
    化地政事務所民國97年4 月29日土地複丈成果圖所示分割方
    案分割。因附圖甲案使兩造分得土地地形方正，經濟效益較
    高，且同面臨彰化縣芬園鄉○○路15米寬之道路，交通便利
    ，農產品運輸方便，又兩造取得土地價值相當，不須鑑價補
    償。另被告取得附圖甲所示編號B 部分土地，剛好可以連接
    被告母親所有之同段484-1 地號土地，有利被告將來土地利
    用。
  (三)被告雖主張與系爭土地前共有人賴訂有土地分管契約書，
    故應依分管契約書分割。惟原告否認分管契約書上所蓋賴
    印章之真正；且原告係經本院公告拍賣程序取得系爭土地所
    有權，而程序上，本院拍賣時均會發函予共有人優先承買系
    爭土地，被告於接獲本院通知函，並未提出分管協議書表示
    意見，致拍賣公告並無註明系爭土地有分管契約存在，僅註
    記「土地係拍賣應有部分，且共有人間占用情形不明，拍定
    後不點交」，故原告不知前手間有無分管契約之約定，原告
    為善意第三人，不受分管契約之約束；況法院裁判分割亦不
    受分管契約約束，是以，被告之抗辯實無理由。
  (四)再者，被告提出附圖丙即彰化縣彰化地政事務所97年6 月25
    日土地複丈成果圖所示分割方案，該方案造成分割後地形狹
    窄細長，不適於利用，減少土地經濟價值，且被告自行分配
    取得西側面臨彰化縣芬園鄉○○路15米寬道路之土地，而原
    告之土地僅面臨南側3 米私設巷道，價值較低，顯不合理；
    況南側巷道乃訴外人之私有地，尚非既成道路，出入口又須
    經被告之土地，顯然不公等語。並聲明：如主文所示。
二、被告則以：
  (一)同意分割，但不同意附圖甲案。因被告與訴外人梁惠貞（改
    名梁芮蓁）及原告之前手即訴外人賴於82年6 月間即為系
    爭土地共有人，因被告與梁芮蓁為姊弟關係，故系爭土地僅
    分為兩大區塊耕作，為使分管之事實明確化，三人便於82年
    12月15日共同訂立土地分管協議書，且在系爭土地上有明顯
    之田埂分界，更可明證有分管之事實。後被告、梁芮蓁、賴
    更於89年4 月18日向彰化地政事務所申辦土地分割事宜，
    但因賴曾以系爭土地設定抵押權，在抵押權無法轉載情況
    下，才未將土地分割辦理完成。
  (二)被告雖有收受本院之優先購買通知書，惟該通知僅要求被告
    表示是否依拍定價買受，另本院雖有發拍賣通知予被告，但
    上開兩通知函並未要求共有人說明是否有分管協議，或說明
    使用現狀，所以被告並未陳報分管契約。至於本院之拍賣公
    告如何登載，係屬本院權責，被告無從過問，是以原告指陳
    之事由確屬無理。
  (三)再者，原告自承其於拍賣公告上清楚了解註記「土地係拍賣
    應有部分，且共有人間占用情形不明，拍定後不點交」，則
    原告於法院拍賣時自應明瞭有可能有分管或占有之情事，更
    不可據此認為不受分管協議之拘束。
  (四)是以，原告既繼受前手賴之應有部分，即應受該分管協議
    之拘束，亦即應以被告所提之附圖丙案為分割方案。而訂立
    土地分管協議書後，被告已補償過賴，所以如採附圖丙案
    ，沒有補償原告的必要；且因被告分管臨大彰路的土地已付
    出補償費，若採附圖甲案對被告不公平。又系爭土地南側3
    米私設巷道，是眾多土地所有人一起申請鋪設，所以被告不
    會封掉。另本件是分割系爭土地，與同段484-1 地號土地無
    關。末附圖甲案所示A 、B 部分2 塊土地，價值相當，不須
    鑑價補償等語，資為抗辯。並聲明：請求判決分割為如附圖
    丙案所示。
三、得心證之理由：
  (一)本件原告主張坐落彰化縣芬園鄉○○○段484 地號、地目旱
    、面積2,408 平方公尺之土地，為兩造所共有，兩造應有部
    分比例詳如附表所示，且系爭土地依法並無不能分割之情形
    ，兩造亦無不為分割之約定，且兩造又無法協議分割等情，
    業據原告提出地籍圖謄本、土地登記謄本為證，且為到庭之
    被告所不爭執；而原告與被告所提分割方案明顯不同且各有
    堅持，顯見確有不能協議分割之情形，是堪認原告此部分之
    主張為真實。
  (二)次按每宗耕地分割後每人所有面積未達0.25公頃者，不得分
    割。但本條例中華民國89年1 月4 日修正施行前之共有耕地
    ，仍得分割為單獨所有。又按耕地：指依區域計畫法劃定為
    特定農業區、一般農業區、山坡地保育區及森林區之農牧用
    地，農業發展條例第16條第1 項第4 款及第3 條第11項分別
    定有明文。查依據原告所提出之土地登記謄本，系爭土地屬
    山坡地保育區內之農牧用地，面積為2,408 平方公尺，共有
    人為二人，故有農業發展條例第16條之適用。又系爭土地係
    被告、原共有人梁芮蓁及賴於89年1 月4 日前分別以繼承
    、買賣為由取得共有，嗣93年1 月16日原告以贈與為由取得
    梁芮蓁之應有部分，此有土地登記謄本、土地異動索引附卷
    可憑，足認為真，是系爭土地既係於89年1 月4 日農業發展
    條例修正施行前為三共有人共有之耕地，雖於農業發展條例
    修正施行後移轉持分土地，但移轉後由二人共有，且本次請
    求判決分割後之宗數為2 宗，則依耕地分割執行要點第12條
    規定，自仍得依農業發展條例第16條第1 項第4 款規定，分
    割為單獨所有，原告主張系爭土地依法並無不能分割之情事
    ，亦堪採信。從而，系爭土地既無不能分割之情形，且無不
    為分割之約定，原告基於系爭土地共有人之共有物分割請求
    權，以系爭土地兩造未能達成分割協議為由，訴請裁判分割
    ，即無不合，應予准許。
  (三)次按共有人因共有物分割之方法不能協議決定，而提起請求
    分割共有物之訴，應由法院斟酌當事人之聲請、共有物之性
    質、經濟效用及全體共有人之利益、意願等公平決定之。關
    於系爭土地之分割方法，有原告提出如附圖甲所示方案及被
    告提出如附圖丙所示方案，則本院審酌：
  1.系爭土地大致呈現南北向寬、東西向窄之長方形，西邊面臨
    彰化縣芬園鄉寬約14公尺大彰路，可供對外聯絡，南邊則有
    私設道路，可供出入，而東邊、北邊均與訴外人所有土地相
    鄰，另系爭土地上中間處有南北向之田埂將土地分為東西二
    塊，除西北邊一小部份為空地外，其餘土地均種植鳳梨等情
    ，業據本院會同彰化縣彰化地政事務所測量員到場勘測屬實
    ，製有勘驗筆錄、現場簡圖附卷可稽，並有估價報告附於本
    院96年度執字第631號卷可憑，至堪確定。
  2.依上揭所示現場狀況，若採原告所提如附圖甲案之分割方案
    ，不但能使兩造土地均可直接面臨彰化縣芬園鄉○○路，出
    入、使用土地便利，且各共有人分得之土地均呈四邊較為等
    長之四方形，土地較為方整，利用價值較高，對於兩造並無
    特別不利之處；另因系爭土地目前由被告耕作中，且相鄰之
    同段484-1 地號土地為被告母親所有，其均賴附圖甲案B 部
    分土地上之私設道路進出大彰路，始得對外通行，是倘由被
    告取得附圖甲案編號B 部分之土地，除較符合被告目前耕作
    位置（附圖甲案A 部分有部分土地目前為空地，被告未種植
    鳳梨，而B 部分之土地則均種植鳳梨）外，亦有利被告母親
    於系爭土地分割後繼續無償使用上開私設道路對外通行，使
    被告分得之土地在使用上發揮更大之效率。至於被告所提附
    圖丙案，因該方案分予兩造之土地地形較為狹長，不若原告
    所提附圖甲案方整，對兩造土地之利用均較為不利；且原告
    所分得土地（編號甲部分）為裡地，完全未臨大彰路，相較
    於被告所分得土地（編號乙部分）全部鄰接大彰路，經濟價
    值差距甚大；又原告所分得之編號甲部分土地，對外聯絡通
    路僅有南側私設道路，出入又須通過被告所分得土地，對於
    原告甚為不利。從而，就附圖甲、附圖丙方案互相比較，原
    告之附圖甲案，顯較被告所提之附圖丙案為公平、適當。
  3.至被告雖辯稱因其與系爭土地之原共有人梁芮蓁、賴已訂
    有分管契約，由其與其姊梁芮蓁分管臨大彰路之土地（即附
    圖丙案編號乙部分土地），當時其已補償分管裡地（即附圖
    丙案編號甲部分土地）之共有人賴，故由其分得附圖丙案
    編號乙之土地本屬公平等語，並提出系爭土地分管協議書為
    憑。惟查：原告係經本院拍賣（96年度執字第631 號）取得
    系爭土地之應有部分，本院於拍賣公告上並未註明系爭土地
    有分管契約存在，故原告實無從得知有無分管之約定；且裁
    判分割共有物，屬形成判決，法院定共有物之分割方法，固
    應斟酌當事人之聲明、共有物之性質、經濟效用及全體共有
    人之利益等，而本其自由裁量權為公平合理之分配，但並不
    受當事人聲明、主張或分管約定之拘束，縱共有人與他共有
    人之前手間，因分管位置利用價值不同，致分管面積有所差
    異，乃渠等間之債權契約，自不能拘束法院就現共有人間依
    其應有部分所為分割判決，法院可不受其拘束（最高法院93
    年度台上字第1797號、87年度台上字第444 號判決意旨參照
    ）；換言之，除共有人另有特約外，分管契約並非默示按使
    用狀態分割，因此，共有物若依分管現狀分割，顯失公平或
    不合經濟利益者，法院要無受該分管契約拘束之理；況系爭
    土地原共有人賴應有部分於本院96年度執字第631 號強制
    執行事件進行拍賣時所進行之估價，係就系爭土地整體進行
    估價，再依賴之權利範圍即應有部分1/2 計算鑑估總價，
    並未考量賴係分管系爭土地之裡地（即未臨大彰路）之因
    素，而本院參考估價報告核定拍賣底價時，因始終無人陳報
    有何分管約定，故亦未考量上開分管之因素，是原告拍得系
    爭土地應有部分1/2 ，顯然並未因該部分土地之原所有人係
    分管裡地之賴而得以較低之價格得標，業經本院調取96年
    度執字第631 號核閱明確無疑。則原告既以系爭土地1/2 之
    權利範圍為對象參與投標並得標，其因此取得之權利自應與
    被告之權利相等，不得為差別對待。從而，被告辯稱其因於
    分管時已補償原共有人賴，即應由其依分管契約分割取得
    臨大彰路之價值較高土地等語，自非有據。
  4.縱上，本院認附圖甲案所示之方案既較附圖丙案有利土地之
    利用，亦較公平，應屬適當，爰判決如主文第1 項所示。
四、又原告已預納第一審裁判費用12,484元、地政規費4,150 元
    ，合計為16,634元，另被告已繳納地政規費1,750 元，以上
    總計共18,384元，有原告所提之收據2 紙及被告所提收據1
    紙在卷為憑，按兩造原應有部分所示比例計算，各共有人應
    負擔之訴訟費用各確定如附表所示金額。
五、訴訟費用負擔之依據：民事訴訟法第78條、第80條之1。
中    華    民    國    97    年    8     月    27    日
                  民事第二庭  法  官  吳永梁
附表：（貨幣單位：新臺幣）
┌──┬─────┬───────┬─────┬───────┐
│編號│共有人姓名│應有部分及訴訟│應負擔之訴│    備註      │
│    │          │費用負擔之比例│訟費用金額│              │
├──┼─────┼───────┼─────┼───────┤
│ 1  │甲○○    │   1/2        │9,192 元  │已預納16,634元│
├──┼─────┼───────┼─────┼───────┤
│ 2  │乙○○    │   1/2        │9,192 元  │已預納1,750元 │
└──┴─────┴───────┴─────┴───────┘
以上正本係照原本作成。
如對判決上訴，應於判決送達後20日內向本院提出上訴狀。
中    華    民    國    97    年    8     月     28    日
                              書記官  陳美敏


司法院資訊處製作；財團法人民間司法改革基金會備份。
